ACORDAO-COMPLETO-2469822

ACÓRDÃO 12342/2021 ATA 32/2021 - SEGUNDA CÂMARA

VISTOS, relatados e discutidos estes autos de Tomada de Contas Especial (TCE) instaurada pelo Serviço de Apoio às Micro e Pequenas Empresas do Distrito Federal (Sebrae-DF) , na época vinculada à Secretaria de Governo da Presidência da República, em razão da impugnação parcial de despesas com recursos destinados à execução do Convênio 9/2012 celebrado com a Federação das Associações Comerciais e Industriais do Distrito Federal (FACI-DF) .
ACORDAM os Ministros do Tribunal de Contas da União, reunidos em sessão da Segunda Câmara, em:
9.1. considerar revéis, para todos os efeitos, nos termos do art. 12, § 3º, da Lei 8.443/1992, os responsáveis José Sobrinho Barros; Jair José da Silveira Júnior e a Federação das Associações Comerciais e Industriais do Distrito Federal, dando-se prosseguimento ao processo;
9.2. julgar irregulares, com fundamento nos arts. 1º, inciso I, 16, inciso III, alíneas "b" e "c" da Lei 8.443/1992 c/c os arts. 19 e 23, inciso III, da mesma Lei, as contas de José Sobrinho Barros, Manoel Valdeci Machado Elias, Jair José da Silveira Júnior e da Federação das Associações Comerciais e Industriais do Distrito Federal, condenando-os, solidariamente, ao pagamento das quantias a seguir especificadas, fixando o prazo de quinze dias, a contar das notificações, para comprovarem, perante o Tribunal (art. 214, inciso III, alínea "a", do Regimento Interno do TCU) , o recolhimento das dívidas aos cofres do Serviço de Apoio às Micro e Pequenas Empresas do Distrito Federal (Sebrae-DF) , atualizadas monetariamente e acrescidas dos juros de mora, calculados a partir das datas de ocorrência até a data do recolhimento, na forma prevista na legislação em vigor, abatendo-se, na oportunidade, os valores porventura ressarcidos:
	VALOR ORIGINAL (R$) 
	DATA DA OCORRÊNCIA

	30.000,00
	25/5/2012

	6.235,14
	28/2/2013

9.3. aplicar aos responsáveis José Sobrinho Barros, Manoel Valdeci Machado Elias, Jair José da Silveira Júnior e Federação das Associações Comerciais e Industriais do Distrito Federal, individualmente, a multa prevista no art. 57 da Lei 8.443/1992 c/c o art. 267 do Regimento Interno do TCU, no valor de R$ 10.000,00 (dez mil reais) , atualizadas monetariamente desde a data do presente acórdão até a data do recolhimento, se forem pagas após o vencimento, na forma da legislação em vigente, fixando o prazo de 15 (quinze) dias, a contar do recebimento das notificações, para que seja comprovado, perante este Tribunal, o recolhimento das quantias aos cofres do Tesouro Nacional, nos termos do art. 23, inciso III, alínea "a", da referida Lei, c/c o art. 214, inciso III, alínea "a", do Regimento Interno do TCU;
9.4. autorizar, desde logo, nos termos do art. 28, inciso II, da Lei 8.443/1992, a cobrança judicial das dívidas, caso não atendidas as notificações;
9.5. autorizar, se requerido, com fundamento no art. 26 da Lei 8.443/1992, o pagamento das importâncias devidas em até 36 (trinta e seis) parcelas mensais e consecutivas, fixando o prazo de 15 (quinze) dias, a contar do recebimento da notificação, para que seja comprovado, perante este Tribunal, o recolhimento da primeira parcela, e de 30 (trinta) dias, a contar da parcela anterior, para que seja comprovado o recolhimento das demais parcelas, devendo incidir sobre cada valor mensal os devidos acréscimos legais, na forma prevista na legislação vigente;
9.6. alertar aos responsáveis de que a falta de comprovação do recolhimento de qualquer parcela importará no vencimento antecipado do saldo devedor, nos termos do § 2º do art. 217 do Regimento Interno do TCU; 
9.7. enviar cópia deste Acórdão ao Sebrae-DF e aos responsáveis, para ciência, e ao Procurador-Chefe da Procuradoria da República no Distrito Federal, nos termos do § 3º do art. 16 da Lei 8.443/1992 c/c o § 7º do art. 209 do Regimento Interno do TCU, para adoção das medidas que entender cabíveis; informando-lhes que a presente deliberação, acompanhada do Relatório e do Voto que a fundamentam, está disponível para consulta no endereço www.tcu.gov.br/acordaos.

Tomada de Contas Especial relativa ao Convênio nº 09/2012 celebrado entre o SEBRAE/DF e a Federação das Associações Comerciais e Indústrias do DF - FACI/DF.

Segunda Câmara

Serviço de Apoio às Micro e Pequenas Empresas do Distrito Federal (Sebrae-DF).

3. Interessados/Responsáveis:
3.1. Responsáveis: Federação das Associações Comerciais e Industriais do Distrito Federal (38.050.233/0001-71); Jair José da Silveira Júnior (XXX.189.701-XX); Jose Sobrinho Barros (XXX.254.841-XX); Manoel Valdeci Machado Elias (XXX.653.381-XX).

13.1. Ministros presentes: Bruno Dantas (Presidente), Augusto Nardes (Relator), Aroldo Cedraz e Raimundo Carreiro.
13.2. Ministros-Substitutos presentes: Marcos Bemquerer Costa e André Luís de Carvalho.

ACORDAO-COMPLETO-2516869

Acórdão 1340/2022 - Segunda Câmara

AUGUSTO NARDES

Adoto como parte do relatório a instrução elaborada pelo auditor da Secretaria de Controle Externo do Desenvolvimento Econômico - SecexDesenvolvimento (peça 125) , vazada nos termos a seguir transcritos, com ajustes de forma pertinentes, com a qual anuiu o corpo dirigente da unidade técnica (peças 126 e 127) :
"INTRODUÇÃO
1.	Trata-se de Tomada de Contas Especial (TCE) , instaurada pelo Serviço de Apoio às Micro e Pequenas Empresas do Distrito Federal (Sebrae-DF) , relativa ao Convênio 9/2012 (peça 1. p. 97-121) , celebrado em 23/3/2012 com a Federação das Associações Comerciais e Industriais do Distrito Federal (FACI-DF) , no valor original de R$ 280.000,00, em razão da não comprovação parcial de despesas do convênio, que teve por objeto 'promover a competitividade, sustentabilidade e disseminação da cultura do empreendedorismo por intermédio de ações de promoção comercial, catálogos comerciais e da homenagem prestada à empresas e personalidades do meio empresarial que se destacaram ao longo do ano no Distrito Federal com a publicação do livro - A História, quem faz é você - Prêmio Mérito Empreendedor 2012, gerando desta forma a sinergia favorável à interatividade, cooperação e fortalecimento das micro e pequenas empresas dos segmentos mencionados'.
HISTÓRICO
2.	Conforme disposto nas cláusulas Terceira e Quarta do termo de Convênio 9/2012 (peça 1, p. 133-135) , foram previstos R$ 280.000,00 para a execução do objeto, sendo R$ 200.000,00 concedidos pelo Sebrae/DF e R$ 60.000,00 e R$ 20.000,00 correspondentes, respectivamente, às contrapartidas econômica e financeira da FACI/DF. Os recursos a cargo do Sebrae-DF foram recebidos pela entidade em parcela única, em 25/5/2012, em conta específica no Banco do Brasil, agência 1231-9, c/c 49.204-3 (peça 1, p. 193 e peça 11, p. 313) . O convênio teve prazo de vigência inicial de 23/3/2012 a 31/12/2012 (peça 1, p. 111 e 115) , tendo sido prorrogado até 28/2/2013 (peça 1, p. 119) . 
3.	O Relatório do Tomador de Contas Especial 2/2015 (peça 3, p. 289-311) , de 6/2/2015, produzido pela Comissão constituída pela Portaria do Sebrae/DF 009/2015 (peça 3, p. 285) , considerou que os fatos apurados no processo indicaram a ocorrência de prejuízo ao Sebrae/DF, oriundo da não comprovação da execução total do objeto do convênio, constatada pela ausência de documentos imprescindíveis à prestação de contas final, o que motivou a instauração da TCE.
4.	Conforme Nota Técnica de Análise 24/2014, elaborada pela Coordenação de Contratos e Convênios do Sebrae, o percentual não executado do objeto teria sido de 47,50%, ou seja, R$ 95.000,00 do valor repassado, conforme glosas de despesas efetuadas descritas na tabela a seguir (peça 3, p. 175-183) : 
	NF
	EMPRESA
	VALOR
	INCONSISTÊNCIAS
	GLOSA

	1304
	Grafor - Gráfica e Editora Ltda. - ME
	10.000,00
	Carta de correção da nota fiscal (peça 11, p. 209) não possui atesto, ou seja, os serviços contratados ora descritos na carta de correção não foram atestados pelo gestor. (p. 105) 
A proposta da empresa Roquete Gráfica e Editora não tem o nome do responsável pela emissão. (peça 11, p. 108) 
	10.000,00

	1306
	Grafor - Gráfica e Editora Ltda. - ME
	10.000,00
	Carta de correção da nota fiscal (peça 11, p. 215) não possui atesto, ou seja, os serviços contratados ora descritos na carta de correção não foram atestados pelo gestor. (p. 109) 
A proposta da empresa Roquete Gráfica e Editora não tem o nome do responsável pela emissão. (peça 11, p. 111) 
	10.000,00

	1211
	Cidade Gráfica e Editora Ltda.
	10.000,00
	O catálogo confeccionado por meio dessa nota fiscal (p. 227) foi feito com recursos do aditivo, mas antes do aditivo ter sido aprovado pelo Sebrae.
As propostas das empresas Cidade Gráfica e Roquete Gráfica e Editora não tem o nome dos responsáveis pela emissão. (peça 11, p. 111) 
	10.000,00

	003
	Net Fly Informática
	10.000,00
	As propostas das empresas New Brindes e Gráfica Rocha (peça 11, p. 237) não tem o nome dos responsáveis pela emissão.
Vale registrar também que apesar da empresa Net Fly ter emitido declaração dizendo possuir capacidade técnica operacional para impressão de catálogos, não consta esse tipo de atividade em suas atividades econômicas. (peça 11, p. 114) 
	10.000,00

	1276
	Grafor - Gráfica e Editora Ltda. - ME
	25.000,00
	Carta de correção da nota fiscal (peça 11, p. 243) não indica o responsável pelo atesto, ou seja, os serviços contratados ora descritos na carta de correção não foram atestados pelo gestor. (p. 239) 
A proposta da empresa Roquete Gráfica e Editora não tem o nome do responsável pela emissão. (peça 11, p. 121) 
	25.000,00

	631
	JB Serviços Ltda.
	16.000,00
	No evento Natal Premiado da ACIP, falta registros fotográficos e as fichas SiacWeb. (peça 11, p. 158-166) 
No evento Campanha de Natal da Aciss 2012, os registros fotográficos apresentados não há evidência do uso dos equipamentos descritos na nota fiscal (peça 11, p. 273) .
Não houve comunicação prévia ao Sebrae/DF acerca da realização de nenhum dos dois eventos.
	16.000,00

	90
	Holding Sette Blue Ltda. - ME 
	9.000,00
	Não foi apresentada nova carta de correção em substituição a enviada anteriormente, que não descreve com clareza os eventos de promoção comercial realizados e está sem o carimbo de atesto dos serviços e sem identificação do responsável pela emissão e recebimento. (peça 11, p. 271) 
Ausência de registros fotográficos dos equipamentos utilizados nos dois eventos de promoção comercial e sem evidências de uso dos equipamentos descritos na nota.
Duplicidade de equipamentos locados, pois as notas fiscais n. 631 da empresa JB Serviços Ltda. e a n. 090 da empresa Holding Sette Blue Ltda. - ME (peça 11, p. 273 e 275) 
Ausência de fichas de atendimento SIAC.
	9.000,00

	1228
	Gráfica e Editora Ltda. - ME
	10.000,00
	Foram impressos apenas 5.000 exemplares quando o total previsto era de 10.000 (peça 11, p. 279) .
	10.000,00

	Valor Total
	95.000,00
		95.000,00

5.	Além desse valor, verificou-se que os rendimentos de aplicação financeira dos recursos somaram R$ 9.267,54, tendo a FACI-DF devolvido apenas R$ 3.032,40, restando um saldo de R$ 6.235,14. Assim, o débito passaria para R$ 101.235,14 (peça 3, p. 181) . 
6.	No Relatório do Tomador de Contas (peça 3, p. 289-311) a responsabilidade foi imputada, de forma solidária, à José Sobrinho Barros, presidente da FACI/DF (CPF XXX.254.841-XX) ; Jair José da Silveira Júnior, Diretor Financeiro Adjunto da FACI/DF (CPF XXX.189.701-XX; Manoel Valdeci Machado Elias, signatário do ajuste  (CPF XXX.653.381-XX) e a Federação das Associações Comerciais e Industriais do Distrito Federal - FACI-DF (CNPJ 38.050.233/0001-71) .
7.	O Relatório destacou, ainda, que ante a presença dos avisos de recebimento das notificações enviadas (peça 3, p. 197, 205, 213, 221, 227, 233, 239 e 245) , incluídas nos autos do processo, os responsáveis tiveram oportunidade de defesa, em observância ao art. 5º, inciso LV, da Constituição Federal e que foram esgotadas as providências administrativas com vistas ao ressarcimento do dano causado.
8. 	No que se refere aos aspectos formais, as peças que integram os autos encontram-se revestidas das exigências legais, em consonância com o disposto na Instrução Normativa TCU 71, de 28/11/2012 (IN/TCU 71/2012) , bem como em outros normativos: a) Ficha de qualificação dos responsáveis (peça 3, p. 297) ; b) Termo de formalização da avença (peça 1, p. 97-113) ; c) Demonstrativo financeiro do débito (peça 3, p. 195, 203, 211, 219 e 265-267) ; d) Relatório do Tomador de Contas Especial (peça 3, p. 289-311) ; e) Cópias das notificações expedidas aos responsáveis (peça 3, p. 191-219 e 223-245) ; e f) Plano de Trabalho (peça 1, p. 9-15) .
9.	O Relatório de Auditoria do Controle Interno (peça 4, p. 5-9) , contém a manifestação sobre o que dispõem as alíneas 'a' e 'b' do inciso II do art. 10 da INTCU 71/2012, em razão da impugnação parcial de despesas do Convênio 9/2012, corroborando o entendimento do Tomador de Contas. Esse entendimento também foi seguido no Certificado de Auditoria 1355/2015 (peça 4, p. 11) e no Parecer do Dirigente do Órgão de Controle Interno 1355/2015 (peça 4, p. 12) . O Pronunciamento Ministerial de 16/2/2016 atesta haver tomado conhecimento das conclusões contidas no Relatório e Certificado de Auditoria mencionados (peça 4, p. 19) .
10.	Já no âmbito deste Tribunal, na instrução inicial (peça5) , constatou-se que, apesar da análise realizada pelas áreas técnicas do Sebrae/DF em diversos pareceres e notas técnicas quanto às inconsistências encontradas na prestação de contas do convênio, não se encontravam, nestes autos, cópias das notas fiscais dos valores glosados e outros elementos comprobatórios, como documentos referentes ao cálculo dos rendimentos da aplicação financeira e comprovante do valor devolvido. 
11.	Por essa razão se realizou preliminarmente diligência ao Sebrae/DF para o encaminhamento de cópias da documentação necessária, conforme Ofício 115/2016-TCU/SecexDesenvolvimento (peça 8) . Em resposta, o Sebrae-DF encaminhou o Ofício CE-DE 160270/2016 (peça 10) , com a documentação solicitada (peça 11) .
12.	Em instrução posterior, cotejando todos os documentos trazidos aos autos foram feitas as seguintes constatações relativamente às glosas assinaladas na tabela reproduzida no parágrafo 4 desta instrução, que são os motivos ensejadores da TCE e do débito então quantificado (peça 14, p. 4-5) :
12. 	As despesas constantes nas Notas Fiscais 1304, 1306 e 1276 (peça 11, p. 209, 215 e 243, respectivamente) foram glosadas em função da ausência de identificação do responsável pelo recebimento dos serviços a fim de configurar a regular execução dos itens de despesas discriminados nas referidas notas. A nova documentação (cartas de correção das notas fiscais) apresenta o carimbo com a identificação do responsável pelo atesto da regular execução dos serviços (peça 11, p. 105, 211 e 239) . Dessa forma, podemos considerar sanada a pendência relacionada a essas notas.
13. 	As propostas das empresas Cidade Gráfica e Editora Ltda. e Roquete Gráfica e Editora, que não contemplavam os nomes dos responsáveis pela sua emissão, contemplam apenas a assinatura, que não identifica o emissor. Trata-se de uma falha formal que não trouxe prejuízo à entidade (peça 11, p. 207 e 223) . Essa pendência referia-se às Notas Fiscais 1304, 1306, 1211 e 1276 (peça 11, p. 209, 215, 227 e 243) . Ainda com relação à despesa da Nota Fiscal 1211, foi verificada, também, a inconsistência de que o catálogo confeccionado teria sido feito com recursos do aditivo, mas antes do aditivo ter sido aprovado pelo Sebrae. Essa questão ficou pendente de esclarecimento. Trata-se, no entanto, de falha que não causou prejuízo aos cofres da entidade.
14. 	Sobre a questão da empresa Net Fly (Nota Fiscal 003 - peça 11, p. 237) não possuir o tipo de atividade técnica operacional para impressão de catálogos em suas atividades econômicas, foi encaminhada declaração, em folder, comprovando a afirmação de que a Net Fly também trabalha com produtos gráficos (peça 11, p. 114) . Quanto às propostas das empresas New Brindes e Gráfica Rocha não terem o nome dos responsáveis pela emissão, foram encaminhadas as propostas contemplando os responsáveis, saneando assim a pendência (peça 11, p. 228-230) .
15. 	Com relação à duplicidade de equipamentos locados na Nota Fiscal 631 da empresa JB Serviços Ltda. no valor de R$ 16.000,00 (peça 11, p. 271) e a carta de correção da Nota Fiscal 90 da Holding Sette Blue Ltda. no valor de R$ 9.000,00 (peça 11, p. 273-275) , bem como a falta de registros fotográficos dos equipamentos, esses foram encaminhados (peça 11, p. 245-267) ; constata-se que as descrições constantes das notas fiscais especificam os mesmos itens contratados, demonstrando sua duplicidade e mantendo-se, dessa forma, a pendência de regularização.
16. 	Com relação aos registros fotográficos do evento Natal Premiado da ACIP, esses foram encaminhados às páginas 158-167 da peça 11.
17. 	A pendência quanto ao documento comprobatório da devolução do valor de R$ 3.032,40 ao Sebrae-DF, solicitado no ofício de diligência, foi sanada com o encaminhamento do aviso de lançamento de 29/4/2013 (peça 11, p. 198) , bem como o extrato da conta corrente contemplando os rendimentos da aplicação financeira (peça 11, p. 334) .
18. 	Já com relação à Nota Fiscal 1228 (peça 11, p. 279) , onde consta a aquisição de 5.000 catálogos comerciais quando a prevista era 10.000, ponderamos o seguinte:
18.1.	O plano de trabalho previa, inicialmente, a aquisição de seis guias comerciais e foi alterado, por meio de aditivo, para oito guias em atendimento à solicitação efetivada por meio do OF.PRES.FACI 0142/12 (peça 3, p. 21) , sem qualquer alteração de aporte financeiro para o Sebrae. A previsão era a aquisição de oito catálogos com tiragem de 80.000 exemplares, destinadas a oito associações comerciais (Sobradinho, Taguatinga, Águas Claras São Sebastião, Samambaia, Riacho Fundo, Cruzeiro e Guará) , cabendo inicialmente a cada associação comercial a tiragem de 10.000 exemplares. No entanto, foram confeccionados apenas 75.000 exemplares, tendo a associação comercial da cidade de São Sebastião ficado com a tiragem de 5.000 unidades.
18.2.	As Notas Fiscais 1304, 1306, 1211 e 003 (peça 11, p. 209, 215, 227 e 237) referem-se à aquisição de catálogos comerciais com média de 80 folhas cada, no formato 15 x 21cm e ao custo de R$ 1,00 cada, que, para um total de 10.000 catálogos, foi gasta a quantia de R$ 10.000,00 com cada uma das associações. Na Nota Fiscal 1228 (peça 11, p. 279) , relativa à aquisição de catálogos comerciais destinados à associação da cidade de São Sebastião, foram adquiridas 5.000 unidades com 80 folhas ao preço unitário de R$ 2,00, devido à dimensão diferenciada, ou seja, a medida do catálogo era de 21.00 x 29.70cm (peça 11, p. 277) , em razão de uma tradição perpetuada naquela cidade, conforme consta no OF.PRES.FACI 351/2013 (peça 3, p. 79) . Embora a meta da execução constante do plano de trabalho de 80.000 catálogos não tenha sido respeitada e o Sebrae-DF não tenha sido comunicado previamente sobre a alteração, não houve dano financeiro à FACI. 
13.	Realizada a análise, entendeu-se que as inconsistências assinaladas na Nota Técnica 24/2014 foram atendidas, em parte, com o encaminhamento das informações adicionais fornecidas pelo Sebrae-DF e tratam basicamente de ocorrências formais que ocasionaram perdas pouco relevantes na execução do convênio. Restaram pendentes de saneamento a duplicidade das descrições dos equipamentos locados constantes na Nota Fiscal 631 da empresa JB Serviços Ltda. no valor de R$ 16.000,00 (peça 11, p. 269) e a carta de correção da Nota Fiscal 90 da Holding Sette Blue Ltda. no valor de R$ 9.000,00 (peça 11, p. 271 e 275) . A pendência quanto ao documento comprobatório da devolução do valor de R$ 3.032,40 ao Sebrae-DF, solicitado no ofício de diligência, foi sanada com o encaminhamento do aviso de lançamento de 29/4/2013 (peça 11, p. 198) , bem como o extrato da conta corrente contemplando os rendimentos da aplicação financeira (peça 11, p. 334) .
14.	Concluiu-se naquela instrução que subsistia, após o exame da documentação trazida, apenas o débito de R$ 25.000,00 (R$ 16.000,00 e R$ 9.000,00) , que atualizado até então atingia R$ 33.712,50, Como esse valor não ultrapassava o valor mínimo de instauração de TCE disposto na IN-TCU 71/2012, corroborando proposta da Unidade Técnica, o Tribunal decidiu, por meio do Acórdão 8075/2016-TCU-Segunda Câmara (peça 18) , arquivar o processo, sem julgamento de mérito, a título de racionalização administrativa e economia processual, sem cancelamento da dívida, cabendo determinações ao órgão credor da dívida para a adoção de medidas complementares a seu cargo, nos termos do art. 93 da Lei 8.443/1992 c/c o art. 213 do Regimento Interno/TCU (RI/TCU) e os arts. 6º, inciso I, 7º, inciso III e 19, caput, da IN-TCU 71/2012.
15.	Não satisfeita com a decisão, a FACI-DF ingressou com embargos de declaração (peça 29) , nos termos dos arts. 31 a 34, Lei 8.443/1992 c/c o art. 287 do Regimento Interno, com o propósito de ver suprimido do Acórdão a expressão 'sem cancelamento da dívida', argumentando, em síntese, que não poderia figurar como devedora uma vez que não havia sido chamada no processo para apresentar alegações de defesa. 
16.	Por meio do Acórdão 2675/2017-TCU-Segunda Câmara (peça 31) o Tribunal conheceu dos embargos de declaração para, no mérito, rejeitá-los e, por economia processual, aproveitar os embargos de peça 29 como mera petição e, de ofício, autorizar o desarquivamento do processo, com amparo nos arts. 21, § 1º, da Lei 8.443/1992, 199, § 3º, e 211, § 2º, do Regimento Interno do TCU, e 19, § 2º, da Instrução Normativa TCU 71/2012, encaminhando os autos à Unidade Técnica para adoção das medidas pertinentes à análise de mérito. 
17.	Retornados os autos à SecexDesen, o processo recebeu nova instrução técnica (peça 54) , em especial quanto ao reexame da documentação comprobatória da execução físico-financeiro do convênio, conforme a seguir reproduzido. 
14.		No Relatório do Tomador de Contas Especial 002/2015, de 6/2/2015, elaborado pela Coordenadoria de Contratos e convênios do Sebrae-DF (peça 3, p. 289-311) , foi informado que os fatos apurados no processo indicam a ocorrência de irregularidade decorrente das inconsistências constantes na Nota Técnica de Análise 24/2014 (peça 3, p. 175-183) , que apontou: 
a)		o objeto do convênio foi executado parcialmente, no montante de R$ 105.000,00, dos R$ 200.000,00 liberados pelo Sebrae-DF, perfazendo 52,50%; 
b)		o percentual não executado do objeto é de 47,50% (R$ 95.000,00) e corresponde às inconsistências relatadas na Nota Técnica 24/2014, conforme quadro abaixo (peça 3, p. 175-179) ;
c)		os rendimentos da aplicação financeira dos recursos do Sebrae/DF somaram um valor de R$ 9.267,54. A FACI-DF devolveu o montante de R$ 3.032,40, restando R$ 6.235,14 a serem restituídos.
d)		Portanto, o somatório de R$ 101.235,14 é a importância original a ser devolvida pela FACI-DF (peça 3, p. 181) :
16.	 	O TCU já deliberou no sentido de que a carta de correção de Nota Fiscal só pode ser aceita caso haja previsão legal (Acórdão 2637/2011-TCU-Plenário, Relator André de Carvalho) . 
17.	 	Todas as notas fiscais em questão referem-se a serviços, sendo, portanto, regulamentadas pelo regulamento do ISS do local de emissão. Como foram emitidas no Distrito Federal, são disciplinadas pelo Decreto 25.508/2005 - DF (regulamento do ISS/DF) . Esse regulamento não prevê o instituto da carta de correção. 
18.	 	Nesse caso, o procedimento correto, face à necessidade de alterar ou retificar um item constante de um documento fiscal do ISS, seria o cancelamento das notas fiscais originais e emissão de outros documentos fiscais em sua substituição. O documento '5.3 ISS - Cadastro e Documento Fiscal', itens 67 e 68, peça 52, disponível em http://www.fazenda.df.gov.br/area.cfm?id_area=66, traz entendimento da Secretaria de Fazenda do Distrito Federal nesse sentido. 
19.	 	Portanto, as cartas de correção ou documento similar para essas notas fiscais não tem valor fiscal e não podem ser aceitas, em atenção ao princípio da legalidade.
20.	 	Cotejando todos os documentos constantes nos autos com os motivos ensejadores da TCE, conforme tabela constante no item 14 da presente instrução, ponderamos o que segue.
21.	  	A pendência quanto ao documento comprobatório da devolução do valor de R$ 3.032,40 ao Sebrae-DF, solicitado no ofício de diligência, foi sanada com o encaminhamento do aviso de lançamento de 29/4/2013 (peça 11, p. 199) , bem como o extrato da conta corrente contemplando os rendimentos da aplicação financeira (peça 11, p. 337) . Assim, com relação ao montante oriundo de aplicações financeiras, no valor de R$ 9.267,54 (peça 3, p. 179) , restam pendentes de devolução o total de R$ 6.235,14.
22.	 	As despesas constantes nas Notas Fiscais 1304, 1306 e 1276 (peça 11, p. 209, 215 e 243, respectivamente) foram glosadas em função da ausência de identificação do responsável pelo recebimento dos serviços a fim de configurar a regular execução dos itens de despesas discriminados nas referidas notas. A nova documentação (cartas de correção das notas fiscais) apresenta o carimbo com a identificação do responsável pelo atesto da regular execução dos serviços (peça 11, p. 105, 211 e 239) . Porém, em conformidade com os argumentos apresentados nos itens 15 a 19, esses documentos não têm valor fiscal e não podem ser aceitos para sanar as pendências presentes nesses documentos fiscais, face à ausência de previsão legal para sua emissão, mantendo-se, dessa forma, a pendência de regularização.
23.	 	As propostas das empresas Cidade Gráfica e Editora Ltda. e Roquete Gráfica e Editora, que não contemplavam os nomes dos responsáveis pela sua emissão, contemplam apenas a assinatura, que não identifica o emissor. Trata-se, porém, de uma falha formal que não trouxe prejuízo à entidade (peça 11, p. 207 e 223) . Essa pendência referia-se às Notas Fiscais 1304, 1306, 1211 e 1276 (peça 11, p. 209, 215, 227 e 243) . Ainda com relação à despesa da Nota Fiscal 1211, foi verificada, também, a inconsistência de que o catálogo confeccionado teria sido feito com recursos do aditivo, mas antes do aditivo ter sido aprovado pelo Sebrae. Trata-se, no entanto, de falha formal que não causou prejuízo aos cofres da entidade, vez que não implicou em alteração de aporte financeiro para o Sebrae (peça 1, p. 119) .
24.		Sobre a questão da empresa Net Fly (Nota Fiscal 003 - peça 11, p. 237) não possuir o tipo de atividade técnica operacional para impressão de catálogos em suas atividades econômicas, foi encaminhada declaração, em folder, comprovando a afirmação de que a Net Fly também trabalha com produtos gráficos (peça 11, p. 114) . Quanto às propostas das empresas New Brindes e Gráfica Rocha não terem o nome dos responsáveis pela emissão, foram encaminhadas as propostas contemplando os responsáveis, saneando assim a pendência (peça 11, p. 228-230) .
25.	 	Com relação à duplicidade de equipamentos locados na Nota Fiscal 631 da empresa JB Serviços Ltda. no valor de R$ 16.000,00 (peça 11, p. 269) e na Nota Fiscal 90 da Holding Sette Blue Ltda. no valor de R$ 9.000,00 (peça 11, p. 275) , bem como a falta de registros fotográficos desses equipamentos; constata-se que esses registros foram encaminhados (peça 11, p. 245-267) e que as descrições constantes das notas fiscais especificam os mesmos itens contratados, demonstrando sua duplicidade e mantendo-se, dessa forma, a pendência de regularização.
26.	 	Com relação aos registros fotográficos do evento Natal Premiado da ACIP, esses foram encaminhados às páginas 159-167 da peça 11.
27.	 	Com relação à Nota Fiscal 1228 (peça 11, p. 279) , onde consta a aquisição de 5.000 catálogos comerciais quando a prevista era 10.000, pondera-se o seguinte:
a)		O plano de trabalho previa, inicialmente, a aquisição de seis guias comerciais e foi alterado, por meio de aditivo (peça 1, p. 119) , para oito guias em atendimento à solicitação efetivada por meio do OF.PRES.FACI 0142/12 (peça 3, p. 21) , sem qualquer alteração de aporte financeiro para o Sebrae. A previsão era a aquisição de oito catálogos com tiragem de 80.000 exemplares, destinadas a oito associações comerciais (Sobradinho, Taguatinga, Águas Claras São Sebastião, Samambaia, Riacho Fundo, Cruzeiro e Guará) , cabendo inicialmente a cada associação comercial a tiragem de 10.000 exemplares. No entanto, foram confeccionados apenas 75.000 exemplares, tendo a associação comercial da cidade de São Sebastião ficado com a tiragem de 5.000 unidades;
b)		As Notas Fiscais 1304, 1306, 1211 e 003 (peça 11, p. 209, 215, 227 e 237) referem-se à aquisição de catálogos comerciais com média de 80 folhas cada, no formato 15 x 21cm e ao custo de R$ 1,00 cada, que, para um total de 10.000 catálogos, foi gasta a quantia de R$ 10.000,00 com cada uma das associações Já na Nota Fiscal 1228 (peça 11, p. 279) , relativa à aquisição de catálogos comerciais destinados à associação da cidade de São Sebastião, foram adquiridas 5.000 unidades com 80 folhas ao preço unitário de R$ 2,00 (peça 11, p. 277) ;
c)		Em resposta ao Ofício CE-DE 443/2013, relativo à análise da prestação de contas, a FACI-DF sustentou que a tiragem reduzida, decorreu do formato diferenciado do catálogo de São Sebastião - que apresenta formato maior que os das demais localidades, em decorrência de uma tradição local -, conforme OF.PRES.FACI 351/2013 (peça 3, p.79) ;
d)		Embora seja plausível arguir que o aumento do tamanho do catálogo implicaria em custo unitário superior, a métrica física estabelecida no contrato, assim como no primeiro termo aditivo, é a quantidade de catálogos, não levando em consideração o tamanho dos mesmos (peça 1, p. 119) . A fim de alterar a meta prevista deveria ter sido elaborado novo termo aditivo, a exemplo da elaboração do primeiro termo aditivo, vez que isso implicaria em alteração contratual, em atenção à alínea e) do item 5.1 da IN 1/2001 do Sebrae-DF (peça 1, p. 25) ;
e)		Portanto, vez que a execução física corresponde à metade da prevista no plano de trabalho atualizado pelo primeiro termo aditivo (peça 1, p.119) , cabe glosar 50% do valor de face da Nota Fiscal 1228 (peça 11, p. 279) .
18.	Realizado o novo exame, verificou-se que as inconsistências verificadas na Nota Técnica de Análise 24/2014 foram atendidas, em parte, com o encaminhamento de informações adicionais (peça 11) . Porém, restaram pendentes de esclarecimento os seguintes itens:
a)	As despesas constantes nas Notas Fiscais 1304 (R$ 10.000,00) , 1306 (R$ 10.000,00) e 1276, no valor de R$ 25.000,00 (peça 11, p. 209, 215 e 243) , que foram glosadas em função da ausência de identificação do responsável pelo recebimento dos serviços, a fim de configurar a regular execução dos itens de despesas discriminados nas referidas notas;
b)	A duplicidade das descrições dos equipamentos locados constantes na Nota Fiscal 631 da empresa JB Serviços Ltda. no valor de R$ 16.000,00 (peça 11, p. 269) e na Nota Fiscal 90 da Holding Sette Blue Ltda. no valor de R$ 9.000,00 (peça 11, p. 275) ;
c)	Execução física em 50% da meta prevista para a Nota Fiscal 1228 (peça 11, p. 279) , conforme plano de trabalho atualizado pelo primeiro termo aditivo (peça 1, p.119) , perfazendo um valor a ser devolvido de R$ 5.000,00;
d)	Devolução da diferença entre o rendimento total de aplicações financeiras com recursos do Sebrae-DF (R$ 9.267,54) e aquele efetivamente restituído (R$ 3.032,40) , perfazendo um saldo a devolver de R$ 6.235,14.
19.	Dessa forma, o débito inicialmente proposto pelo órgão tomador diminuiu de 125.688,95 (peça 4, p. 9) para R$ 81.235,14, em valores originais (10.000,00 + 10.000,00 + 25.000,00 16.000,00 + 9.000,00 + 5.000,00 + 6.235,14) .
20.	Da importância de R$ 95.000,00 de execução inicialmente não comprovada segundo o Sebrae-DF, objeto da Nota Técnica 24/2014, restou pendente de comprovação a importância de R$ 75.000,00 (10.000,00 + 10.000,00 + 25.000,00 16.000,00 + 9.000,00 + 5.000,00) , acrescida de R$ 6.235,14 referente à diferença do valor total dos rendimentos de aplicação financeira (R$ 9.267,54) e o valor devolvido pela FACI (R$ 3.032,40) , totalizando o débito de R$ 81.235,14.
21.	Realizada a quantificação do débito, foram efetuadas as citações dos responsáveis arrolados no Relatório do Tomador de Contas: José Sobrinho Barros, presidente da FACI-DF (CPF XXX.254.841-XX) ; Manoel Valdeci Machado Elias, Vice-Presidente da FACI-DF (CPF XXX.653.381-XX) ; Jair José da Silveira Júnior, Diretor Financeiro Adjunto da FACI-DF (CPF XXX.189.701-XX) e a Federação das Associações Comerciais e Industriais do Distrito Federal - FACI-DF (CNPJ 38.050.233/0001-71) , em relação às seguintes irregularidades:
a) Despesas constantes nas Notas Fiscais 1304, 1306 e 1276 (peça 11, p. 209, 215 e 243) , que foram glosadas em função da ausência de identificação do responsável pelo recebimento dos serviços;
b)	Duplicidade das descrições dos equipamentos locados constantes na Nota Fiscal 631 da empresa JB Serviços Ltda. no valor de R$ 16.000,00 (peça 11, p. 269) e a carta de correção da Nota Fiscal 90 da Holding Sette Blue Ltda. no valor de R$ 9.000,00 (peça 11, p. 275) ;
c) Execução física de 50% da meta prevista para a Nota Fiscal 1228 (peça 11, p. 279) , conforme plano de trabalho atualizado pelo primeiro termo aditivo (peça 1, p.119) , perfazendo um valor a ser devolvido de R$ 5.000,00;
d) Ausência de devolução da diferença entre o rendimento de aplicações financeiras, de R$ 9.267,54 (peça 3, p. 179) e aquele efetivamente restituído, R$ 3.032,40 (peça 11, p. 337) , perfazendo um saldo a devolver de R$ 6.235,14.
22.	Os responsáveis foram regularmente citados conforme ofícios juntados nestes autos (peças 62-67, 71-72, 76, 79-80, 82, 86- 88, 90, 93-94, 96) . Recebida a citação (peça 66) , o Sr. Manoel Valdeci Machado Elias, Vice-Presidente da FACI-DF, ingressou com novo recurso (peça 70) , desta vez de reconsideração visando à reforma do Acórdão 2675/2017-TCU-Segunda Câmara, posicionando-se contra o desarquivamento do processo, argumentando, em síntese, que nos Embargos de Declaração não havia peticionado quanto a isso. Ao mesmo tempo requereu sua exclusão do rol de responsáveis e/ou exclusão do débito que lhe foi imputado solidariamente, sob o argumento de que não figurou como gestor do convênio, uma vez que, na qualidade de vice-presidente, apenas assinou o convênio em função da ausência do presidente da FACI-DF.
23.	Por meio do Acórdão 61/2020-TCU-Segunda Câmara (peça 106) , o Tribunal deliberou pelo recebimento da peça trazida pelo Sr. Manoel Valdeci Machado Elias como mera petição, aproveitando-se as informações trazidas como elemento de defesa quando do exame de mérito, tendo em conta que somente é cabível recurso de reconsideração contra decisão definitiva em processo de contas (arts. 201, caput e § 2.º, e 285 do RI/TCU) , não sendo cabível contra decisão que aprecia embargos de declaração, bem como determinou o retorno dos autos da TCE à Unidade Técnica para continuidade do exame quanto ao mérito.
EXAME TÉNICO
24.	Tendo retornado os autos a essa Unidade Técnica e considerando as citações válidas realizadas, cabe proceder ao exame das alegações de defesa e dos casos em que a revelia dos responsáveis restou caracterizada.
25.	O Sr. José Sobrinho Barros (CPF XXX.254.841-XX) foi citado pelo ofício 60 com AR de entrega válido (peças 62 e 67) . O Sr. Manoel Valdeci Machado Elias (CPF XXX.653.381-XX) foi citado pelo ofício 70 com AR de entrega válido (peças 63 e 66) . O Sr. Jair José da Silveira Júnior (CPF XXX.189.701-XX) foi citado pelo ofício 176 com AR de entrega válido (peças 80 e 82) . A Federação das Associações Comerciais e Industriais do Distrito Federal  (CNPJ 38.050.233/0001-71) foi citada pelo ofício 268 com AR de entrega válido (peças 88 e 93) , na pessoa de seu representante legal no momento da citação, o Sr. José sobrinho Barros (peça 83) .
Revelia
26.	O Sr. José Sobrinho Barros, Presidente da FACI-DF quando da vigência do convênio, o Sr. Jair José da Silveira Júnior, Diretor Financeiro-Adjunto da FACI-DF e signatário do convênio e a Federação das Associações Comerciais e Industriais do Distrito Federal não apresentaram alegações de defesa, caracterizando revelia.  
27.	Ao não apresentarem suas defesas, os responsáveis deixaram de produzir prova da regular aplicação dos recursos sob suas responsabilidades, em afronta às normas que impõem aos gestores públicos a obrigação legal de apresentar os documentos que demonstrem a correta utilização dos recursos recebidos, A responsabilidade de ressarcir os cofres públicos se dá quando há três fatores: fato ilícito, nexo causal e dano. O fato ilícito e dano são pressupostos de instauração da TCE e já estão claramente caracterizados nestes autos.
28.	Com relação ao presidente da entidade na vigência do convênio, o Sr. José Sobrinho Barros, ainda que não tenha sido o signatário do convênio, cabe mencionar o disposto no Estatuto, art. 33, inciso I, em que atribui a ele a competência para 'administrar os negócios da Federação' (peça 1, p. 145-147) . Dessa forma, presume-se que ele era responsável pela administração do ajuste em tela, vez que este é um negócio jurídico da entidade com o Sebrae/DF, nos termos do art. 107 c/c, arts. 110 e 113, todos do vigente Código Civil. 
29.	Com relação ao Sr. Jair José da Silveira Júnior, Diretor financeiro adjunto da FACI-DF e signatário do convênio, deve ser aplicada a regra para os signatários de ajuste com a União, ou seja, a responsabilidade civil é na modalidade objetiva, que independe de dolo ou culpa. Nesse sentido há precedentes no TCU. A exemplo do Acórdão 2532/2012-TCU-Segunda Câmara (Relator Raimundo Carreiro) , que cita trecho do voto condutor da Decisão 180/1998 - Plenário.
30.	Ainda com relação à responsabilidade do Sr. Jair José da Silveira Júnior, cabe mencionar que sua responsabilidade também decorre do fato de ter comprovadamente atuado na gestão dos recursos, tendo assinado o recebimento dos recursos oriundos do Sebrae-DF (peça 1, p. 197) e atestado notas fiscais, assim como cartas de correção (peça 11, p. 119, 123, 125, 129, 133, 139, 141, 145, 149, 215, 227, 229, 231, 237, 239, 269, 273, 275, 315, 317, 321, 323, 325, 327, 329, 331, 335, 337 e 339) .
31.	Quanto à Federação das Associações Comerciais e Industriais do Distrito Federal, a responsabilização está motivada pela Súmula 286/2014, que assim disciplina: 'a pessoa jurídica de direito privado destinatária de transferências voluntárias de recursos federais feitas com vistas à consecução de uma finalidade pública responde solidariamente com seus administradores pelos danos causados ao erário na aplicação desses recursos'.
32.	Configuradas suas revelias frente à citação deste Tribunal e inexistindo comprovação da boa e regular aplicação dos recursos transferidos, considerados os elementos existentes nos autos, não resta alternativa senão dar seguimento ao processo proferindo julgamento sobre os elementos até aqui presentes, que conduzem à irregularidade de suas contas.
33.	Adicionalmente, em se tratando de processo em que a parte interessada não se manifestou acerca das irregularidades imputadas, não há elementos para que se possa efetivamente aferir e reconhecer a ocorrência de boa-fé na conduta dos responsáveis, podendo este Tribunal, desde logo, proferir o julgamento de mérito pela irregularidade das contas, conforme combinação dos §§ 2º e 6º do art. 202 do Regimento Interno do TCU.
Defesa
34	Quanto ao Sr. Manoel Valdeci Machado Elias, Vice-Presidente da FACI e um dos signatários do instrumento de convênio, embora não tenha apresentado formalmente documento a título de alegações de defesa, aproveitou-se as informações trazidas em seu recurso (peça 70) como elementos para exame de mérito, conforme definido no Acórdão 61/2020-TCU-Segunda Câmara. 
35.	Inicia o seu relato dizendo que a FACI-DF é uma entidade sem fins lucrativos, despojada de patrimônio ou rendas, que sequer possui sede própria, cujo foco principal é o desenvolvimento do setor produtivo, mormente das empresas associadas ao sistema por meio de suas filiadas, as associações comerciais e empresariais do Distrito Federal, e que os dirigentes da Federação prestam serviços de forma voluntária.
36.	Aduz que, nesse contexto, a FACI-DF celebrou o convênio de cooperação técnica 9/2012 com o Sebrae-DF com o objetivo de implantar o projeto piloto de descentralização do atendimento do Sebrae-DF em diversas regiões administrativas do Distrito Federal com a instalação de 20 pontos de atendimento. E que dessa forma prestou relevantes serviços à comunidade empresarial das micro e pequenas empresas e empreendedores individuais do DF, tendo cumprido cabalmente as obrigações contidas no convênio, mesmo com ônus financeiros adicionais arcados pelas próprias associações.
37.	Informa que anteriormente a FACI-DF celebrou com o Sebrae-DF os convênios de cooperação técnica 7/2011, 9/11 e 13/2011, em relação aos quais 'executou fidedignamente o que constava nos planos de trabalho elaborado pelos gestores do Sebrae-DF e em todo tempo seguiu suas orientações, razão pela qual teve suas contas referentes aos três convênios aprovadas sem qualquer tipo de ressalva'.
38.	Aduz, entretanto, que a FACI-DF foi 'prejudicada por uma denúncia feita à CGU, no final de 2011, que visava a atacar à pessoa de seu ex-presidente, Sr. José Sobrinho Barros, denuncia essa feita por desafetos políticos seus, mas que acabou por atingir a entidade', uma vez que 'auditoria da CGU passou a reavaliar a prestação de contas de convênios anteriores (que já haviam sido aprovada pelo Sebrae-DF dentro dos critérios estabelecidos no instrumento de convênio) , passando, desta feita, a CGU a utilizar parâmetros muito mais rígidos e que jamais foram exigidos pelo Sebrae-DF em seu sistema de avaliação de prestação de contas, bem como em seus convênios e planos de trabalho'.
39.	Argumenta que o relatório da CGU demonstrou que toda a responsabilidade pelos equívocos e impropriedades existentes na execução do convênio tiveram como causa originária erros cometidos pelos gestores do Sebrae-DF na elaboração dos planos de trabalho dos convênios, que não possuíam detalhamento suficiente para possibilitar o acompanhamento das ações estabelecidas.
40.	Em seguida menciona que o TCU, por sua vez, por meio do Acórdão 2327/2014-TCU-Primeira Câmara, Ministro-Relator José Mucio Monteiro, em seu item 1.7.2, determinou que o Sebrae apurasse a responsabilidade pela aprovação da prestação de contas dos convênios 7/2011, 9/2011 e 13/2011 e reanalisasse suas prestações de contas e caso não fosse comprovada a regular aplicação dos recursos e não se obtivesse a o ressarcimento dos prejuízos porventura apurados, instaurasse o devido processo de tomada de contas especial.
41. 	Afirma que o Sebrae não cumpriu a determinação, que 'o diretor superintendente e a diretoria executiva do Sebrae apenas e tão-somente emitiram a Portaria 33/2014, com a finalidade de instaurar um comitê de sindicância para apurar a responsabilidade da coordenação da área de convênios na aprovação da prestação de contas dos convênios 7/2011, 9/2011 e 13/2011' e que 'agindo assim, a diretoria e superintendente tentam dar a impressão de que cumpriu a determinação, quando efetivamente não o fez, apenas encenou de forma a induzir a Corte a acreditar em algo inverídico'.
42.	Entende que o Sebrae-DF 'jamais cumpriu o comando da determinação do TCU, eis que jamais instaurou um processo administrativo de reanálise das contas, pois se o tivesse feito teria que respeitar os princípios do processo administrativo, principalmente o da ampla defesa e do contraditório, o que de fato não ocorreu'.
43.	Afirma que, mesmo com as deficiências do plano de trabalho decorrentes de falhas do Sebrae-DF, 'o objeto do convênio em tela foi devidamente executado e toda a prestação de contas foi entregue ao Sebrae-DF dentro do prazo estabelecido pelo instrumento de convênio, conforme atestam os pareceres dos gestores'. Afirma que 'em todo o tempo a FACI-DF através dos seus gestores, buscou atender a todas as novas exigências que foram sendo feitas pelo Sebrae-DF, demonstrando assim, sua mais absoluta boa-fé, jamais deixando de cumprir com tais solicitações'.
44.	Assevera que todos os recursos repassados pelo Sebrae-DF para a execução do convênio foram exclusivamente utilizados nas finalidades propostas e dentro dos parâmetros estabelecidos no plano de trabalho. A despeito disso, assinala que 'embora o gestor do convênio tenha apresentado todos os documentos referentes à comprovação da execução, o Sebrae-DF emitiu a Nota Técnica na qual concluiu no sentido de não acatar os documentos apresentados, à época, e por esta razão foi aberta a presente TCE'.
45.	Por fim, requer sua exclusão do rol de responsáveis da presente TCE afirmando que 'jamais figurou como gestor do convênio, uma vez que, na qualidade de vice-presidente, apenas e tão somente assinou o convênio em função da ausência do presidente da FAC-DF, que se encontrava em viagem à época'. Ressalta que 'em outro processo de tomada de contas especial de outro convênio celebrado entre a FACI-DF e o Sebrae-DF foi excluído do rol de responsáveis', ao argumento de que 'não exerceu função de gestor e tampouco era ordenador de despesas da entidade, e jamais assinou qualquer cheque da conta do convênio, já que nem mesmo figurou como representante da entidade na instituição bancária'.
Análise
46.	Inicialmente cabe notar que a alegação do Sr. Manoel Valdeci Machado Elias de que a FACI-DF teria sido alvo de denúncia de irregularidades por supostos interesses políticos e que, por consequência, a CGU agira com mais rigor nas análises das prestações de contas dos convênios 7/2011, 9/2011 e 13/2011, que já haviam sido aprovadas pelo concedente e de que o Sebrae-DF supostamente não teria cumprido a determinação contida no Acórdão 2327/2014-TCU-Primeira Câmara, Ministro-Relator José Mucio Monteiro, em relação a esses convênios (TC-Processo 046.817/2012-3 - Prestação de Contas do Sebrae-DF do exercício de 2011) , não elide nem atenua sua responsabilidade quanto aos fatos tratados nestes autos, uma vez a falta de correlação e nexo de causalidade com a execução e prestação de contas do Convênio 9/2012, objeto da presente TCE. Também não tem como prosperar o argumento de que as inconsistências da prestação de contas devem-se a deficiências do plano de trabalho elaborado pela concedente, uma vez que as constatações neste processo referem-se a irregularidades na documentação fiscal apresentada, ao não cumprimento de meta quantitativa e não devolução integral do saldo financeiro do convênio, fatos que independem do detalhamento do plano de trabalho. Essas alegações devem, portanto, serem rejeitadas de pronto. 
47.	Estritamente quanto aos fatos desta TCE, o responsável se limitou a afirmar que o objeto do Convênio 9/2012 foi devidamente executado e a prestação de contas foi entregue ao Sebrae-DF dentro do prazo estabelecido e que 'em todo o tempo a FACI-DF através dos seus gestores, buscou atender a todas as novas exigências que foram sendo feitas pelo Sebrae-DF, demonstrando assim, sua mais absoluta boa-fé, jamais deixando de cumprir com tais solicitações'. Asseverou também que os recursos repassados pelo Sebrae-DF para a execução do convênio foram exclusivamente utilizados nas finalidades propostas e dentro dos parâmetros estabelecidos no plano de trabalho.
48.	Essas afirmações, destituídas de elementos materiais que comprovem a boa e regular aplicação dos recursos públicos que foram repassados à entidade na qual exercia a função de vice-presidente, são imprestáveis para sanear as irregularidades que motivaram a citação dos responsáveis, consistentes em despesas glosadas em função da ausência de identificação do recebimento dos serviços, duplicidade em descrições de equipamentos locados, execução física de apenas 50% de uma das metas previstas e não devolução integral do saldo da conta específica proveniente do rendimento de aplicações financeiras. O responsável não se manifestou sobre nenhum desses fatos. Não apresentou justificativas, tampouco trouxe argumentos sólidos e novos elementos que pudessem afastar essas irregularidades. As alegações devem, portanto, serem rejeitadas.
49.	Por fim, o Sr. Manoel Valdeci Machado Elias requer sua exclusão do rol de responsáveis da presente TCE afirmando que jamais figurou como gestor do convênio, uma vez que, na qualidade de vice-presidente, apenas e tão somente assinou o convênio em função da ausência do presidente da FACI-DF. Trata-se de argumento não válido no presente caso. A ele deve ser aplicada a regra para os signatários de ajuste com a União, ou seja, a responsabilidade civil é na modalidade objetiva, que independe de dolo ou culpa. 
50.	Embora tenha mencionado que em outro processo de tomada de contas especial (sem identificar) , igualmente de convênio celebrado entre a FACI-DF e o Sebrae-DF, foi excluído do rol de responsáveis por ter apenas assinado o convênio, é fato que, em recente decisão em caso semelhante (signatário do convênio) , no âmbito do TC Processo 005.824/2016-8, de TCE do Convênio 10/2012 (Sebrae-DF e FACI-DF) , o Sr. Manoel Valdeci Machado Elias foi condenado solidariamente com os demais responsáveis pelo débito (Acórdão 5590/2018-TCU-Primeira Câmara, Ministro-Relator Weder de Oliveira) . 
51.	Nesse sentido há outros precedentes no TCU, a exemplo do Acórdão 2.532/2012TCU2ªCâmara, Ministro Relator Raimundo Carreiro. Também nessa linha há o entendimento extraído do Acórdão 2360/2015-TCU-Plenário, Ministro-Relator Walton Alencar Rodrigues, no sentido de que o signatário do convênio assume a responsabilidade pela correta aplicação dos recursos transferidos, e, mesmo delegando atribuições para realização de pagamentos, acompanhamento físico do ajuste ou prestação de contas, responde solidariamente pelos atos praticados pelos delegados escolhidos (culpa in eligendo e in vigilando) . 
52.	Outro precedente é o Acórdão 7272/2016-TCU-Segunda Câmara, Ministro-Relator Raimundo Carreiro. Na ocasião responsabilizou-se o signatário de ajuste firmado com o Ministério da Cultura, entendendo-se que caberia a quem assinou prestar contas, independentemente das atribuições do cargo que ocupa ou previstas no Estatuto da convenente.
53.	O julgamento das contas dos administradores e demais responsáveis por recursos públicos está previsto no inciso II do art. 71 da Constituição Federal c/c com o art. 93 do Decreto-Lei 200/1967, bem como, do inciso I do art. 1º da Lei 8.443/1992 c/c com o inciso I do art. 5º da mesma norma, uníssonos no comando de que prestará contas qualquer pessoa física ou jurídica, pública ou privada, que utilize, arrecade, guarde, gerencie ou administre dinheiros, bens e valores públicos ou pelos quais a União responda, ou que, em nome desta, assuma obrigações de natureza pecuniária. Como o responsável foi signatário do convênio, assumiu para si a obrigação de prestar contas. 
PRESCRIÇÃO DA PRETENSÃO PUNITIVA
54.	Com relação à ocorrência da prescrição da pretensão punitiva, este Tribunal aprovou por meio do Acórdão 1441/2016-TCU-Plenário, Relator Benjamin Zymler, incidente de uniformização de jurisprudência em que firma o entendimento de que a matéria se subordina ao prazo prescricional de dez anos indicado no art. 205 do Código Civil, contado a partir da data de ocorrência da irregularidade a ser sancionada. Nesse caso, para efeitos do início da contagem do tempo da prescrição de punibilidade, considera-se a data de 24/5/2012 (peça 1, p. 193) , momento em que ocorreu o repasse dos recursos à entidade convenente (peça 1, p. 193) , com interrupção em 21/3/2019, quando houve a primeira citação (peça 67) .
CONCLUSÃO 
55.	A presente TCE foi instaurada pelo Serviço de Apoio às Micro e Pequenas Empresas do Distrito Federal (Sebrae-DF) , na época vinculada à Secretaria de Governo da Presidência da República, em razão da impugnação parcial de despesas com recursos destinados à execução do Convênio 9/2012 celebrado em 23/3/2012 com a Federação das Associações Comerciais e Industriais do Distrito Federal (FACI-DF) , no valor de R$ 280.000,00. Os recursos a cargo do Sebrae-DF, de R$ 200.000,00, foram recebidos pela entidade em parcela única, em 25/5/2012 (parágrafo 2) . O montante do débito foi quantificado em R$ 81.235,14, em valores históricos, sendo R$ 75.000,00 de despesas impugnadas e R$ 6.235,14 de saldo não devolvido da conta bancária do convênio (parágrafos 17-20) . 
56.	Em atenção ao § 1º do art. 6º da IN-TCU 71/2012, informa-se que os responsáveis respondem a outras TCE's perante esta Corte (TC's Processo 005.872/2015-4, Processo 005.911/2015-0, Processo 005.798/2016-7, Processo 005.731/2016-0 e Processo 005.824/2016-8) , totalizando valor superior ao mínimo para instauração do presente processo, conforme disposto na referida IN-TCU 71/2012.
57.	Regularmente citados os responsáveis arrolados no Relatório do Tomador de Contas, somente apresentou defesa o Sr. Manoel Valdeci Machado Elias  (parágrafos 34-45) . Os Srs. José Sobrinho Barros e Jair José da Silveira Júnior e a Federação das Associações Comerciais e Industriais mantiveram-se em silêncio, caracterizando revelia (parágrafos 26-33) . 
58.	Como examinado nos parágrafos 46-53 desta instrução, não há como acolher as alegações apresentadas, improcedentes e incapazes de elidir as irregularidades cometidas, mantendo-se a responsabilização dos agentes pelo dano ao erário, que deverá por eles ser recomposto.
59.	Não foi possível, ainda, ser reconhecida a boa-fé dos responsáveis. Relativamente a esse aspecto, a jurisprudência deste Tribunal sedimentou entendimento de que quando se trata de processos atinentes ao exercício do controle financeiro da Administração Pública, tais como o que ora se examina, a boa-fé não pode ser presumida, devendo ser demonstrada e comprovada a partir dos elementos que integram os autos. 
60.	Diante da revelia da FACI-DF e dos Srs. José Sobrinho Barros e Jair José da Silveira Júnior e da rejeição das alegações de defesa do Sr. Manoel Valdeci Machado Elias, inexistindo nos autos elementos que permitam concluir pela ocorrência de boa-fé ou de outros excludentes de culpabilidade em suas condutas (conforme matriz de responsabilização em apêndice desta instrução) , propõe-se que suas contas sejam julgadas irregulares e que os responsáveis sejam condenados em débito, bem como sejam aplicadas a eles a multa prevista no art. 57 da Lei 8.443/1992.
PROPOSTA DE ENCAMINHAMENTO
61.	Ante exposto, submete-se os autos à consideração superior, propondo ao Tribunal:
a) considerar José Sobrinho Barros  (CPF XXX.254.841-XX) ; Jair José da Silveira Júnior (CPF XXX.189.701-XX) e a Federação das Associações Comerciais e Industriais do Distrito Federal (CNPJ 38.050.233/0001-71) revéis, para todos os efeitos, dando-se prosseguimento ao processo, nos termos do art. 12, § 3º, da Lei 8.443/1992;
b) com fundamento nos arts. 1º, inciso I, 16, inciso III, alíneas 'b' e 'c' da Lei 8.443/1992 c/c os arts. 19 e 23, inciso III, da mesma Lei, julgar irregulares as contas de José Sobrinho Barros  (CPF XXX.254.841-XX) ; Manoel Valdeci Machado Elias  (CPF XXX.653.381-XX) ; Jair José da Silveira Júnior (CPF XXX.189.701-XX) e da Federação das Associações Comerciais e Industriais do Distrito Federal (CNPJ 38.050.233/0001-71) condenando-os, solidariamente, ao pagamento das quantias a seguir especificadas, fixando o prazo de quinze dias, a contar das notificações, para comprovarem, perante o Tribunal (art. 214, inciso III, alínea 'a', do Regimento Interno do TCU) , o recolhimento das dívidas aos cofres do Serviço de Apoio às Micro e Pequenas Empresas do Distrito Federal (Sebrae-DF) , atualizadas monetariamente e acrescidas dos juros de mora, calculados a partir das datas de ocorrência até a data do recolhimento, na forma prevista na legislação em vigor, abatendo-se, na oportunidade, os valores porventura ressarcidos:
	VALOR ORIGINAL (R$) 
	DATA DA OCORRÊNCIA

	75.000,00
	25/5/2012

	6.235,14
	28/2/2013

Valor atualizado em 17/9/2020: R$ 140.171,95 (peça 124) 
c) aplicar aos responsáveis, individualmente, a multa prevista no art. 57 da Lei 8.443/1992, atualizadas monetariamente desde a data do acórdão que vier a ser prolatado até a data do recolhimento, se forem pagas após o vencimento, na forma da legislação em vigente, fixando o prazo de 15 (quinze) dias, a contar do recebimento das notificações, para que seja comprovado, perante este Tribunal, o recolhimento das quantias aos cofres do Tesouro Nacional, nos termos do art. 23, inciso III, alínea 'a', da referida Lei, c/c o art. 214, inciso III, alínea 'a', do Regimento Interno do TCU;
d) com fundamento no art. 26 da Lei 8.443/1992, autorizar, se requerido, o pagamento das importâncias devidas em até 36 (trinta e seis) parcelas mensais e consecutivas, fixando o prazo de 15 (quinze) dias, a contar do recebimento da notificação, para que seja comprovado, perante este Tribunal, o recolhimento da primeira parcela, e de 30 (trinta) dias, a contar da parcela anterior, para que seja comprovado o recolhimento das demais parcelas, devendo incidir sobre cada valor mensal os devidos acréscimos legais, na forma prevista na legislação vigente, além de alertar que a falta de comprovação do recolhimento de qualquer parcela importará no vencimento antecipado do saldo devedor, nos termos do art. 217 do Regimento Interno do TCU;
e) com fundamento no art. 28 da Lei 8.443/1992, autorizar, desde logo, a cobrança judicial das dívidas, caso não atendida a notificação;
f) encaminhar cópia da deliberação ao Procurador-Chefe da Procuradoria da República no Distrito Federal, nos termos do § 3º do art. 16 da Lei 8.443/1992 c/c o § 7º do art. 209 do Regimento Interno do TCU, para adoção das medidas que entender cabíveis; e comunicar-lhe que o relatório e o voto que a fundamentarem podem ser acessados por meio do endereço eletrônico www.TCU.gov.br/acordaos.
g) dar ciência deste acórdão ao Sebrae-DF e aos responsáveis."  (grifos no original) .
2.	O Ministério Público junto ao TCU, representado pela Procuradora-Geral Cristina Machado da Costa e Silva, manifestou-se nos termos do parecer transcrito a seguir (peça 130) :
	"Trata-se de Tomada de Contas Especial instaurada pelo Serviço de Apoio às Micro e Pequenas Empresas do Distrito Federal (Sebrae-DF) , em desfavor da Federação das Associações Comerciais e Industriais do Distrito Federal (FACI-DF) e dos Senhores José Sobrinho Barros, Jair José da Silveira Júnior e Manoel Valdeci Machado Elias, respectivamente, presidente, diretor financeiro adjunto, e vice-presidente da entidade, em razão da não comprovação parcial de despesas do Convênio n.º 09/2012 (peça 1, pp. 97-121) , celebrado entre o Sebrae-DF e a FACI-DF, no valor original de R$ 280.000,00, tendo por objeto 'a parceria entre o Sebrae-DF e a FACI-DF, no desenvolvimento das micro e pequenas empresas do setor de indústria, comércio e serviços do Distrito Federal vinculadas à FACIDF e suas associadas, para promover a competitividade, sustentabilidade e disseminação da cultura do empreendedorismo por intermédio de ações de promoção comercial, catálogos comerciais e da homenagem prestada à empresas e personalidades do meio empresarial que se destacaram ao longo do ano no Distrito Federal com a publicação do livro - A História, quem faz é você - Prêmio Mérito Empreendedor 2012, gerando desta forma a sinergia favorável à interatividade, cooperação e fortalecimento das micro e pequenas empresas dos segmentos mencionados'.
2.	Para a execução do convênio, foram previstos R$ 280.000,00, sendo R$ 200.000,00 à conta do Sebrae-DF e R$ 60.000,00 e R$ 20.000,00 de contrapartidas econômica e financeira da proponente. Em 25/5/2012 foram depositados em conta específica o total de recursos a cargo do Sebrae-DF. O prazo de vigência do convênio foi de 23/3/2012 a 31/12/2012, tendo sido prorrogado até 28/2/2013.
3.	A motivação para a instauração da TCE foi a não comprovação da execução do objeto do convênio, constatada pela ausência de documentos exigidos para a prestação de contas. Nos termos do Relatório do Tomador de Contas Especial (peça 3, pp. 289-311) , de 6/2/2015, o prejuízo ao Sebrae-DF importou no valor de R$ 101.235,14, correspondente ao percentual não executado do objeto de 47,50%, conforme a Nota Técnica n.º 24/2014 (análise da prestação de contas final do convênio; peça 3, pp. 175-183) , de 14/11/2014, elaborada pela Coordenação de Contratos e Convênios do Sebrae. Verificou-se ainda um saldo de rendimentos de aplicação financeira não devolvidos pela FACI-DF de R$ 6.235,14. A responsabilidade pelo débito foi atribuída aos três gestores identificados no primeiro parágrafo e à FACI-DF. A Controladoria-Geral da União anuiu às conclusões do tomador de contas por meio de Relatório de Auditoria, Certificado de Auditoria a Parecer do Dirigente do Órgão de Controle Interno (peça 4, pp. 5-12) .
4.	No âmbito do TCU, resume-se abaixo o andamento do processo até a presente fase. As instruções técnicas foram elaboradas pela SecexDesenvolvimento.
		- Na instrução preliminar (peça 5) , foi proposta a realização de diligência ao Sebrae-DF para que encaminhasse cópia da documentação referente à prestação de contas final relativa ao Convênio n.º 09/2012, incluindo a documentação comprobatória das inconsistências mencionadas na Nota Técnica n.º 24/2014, em especial as cópias das notas fiscais e documentos referentes ao cálculo dos rendimentos da aplicação financeira e à devolução do valor de R$ 3.032,40.
		- Após resposta do Sebrae-DF com as informações requisitadas, em nova instrução (peça 14) , entendeu-se que parte das irregularidades apontadas na Nota Técnica n.º 24/2014 foram saneadas, tratando-se de ocorrências formais sem prejuízos relevantes. No entanto, considerou-se subsistente um débito de R$ 25.000,00 (decorrente de duplicidade das descrições dos equipamentos locados em duas notas fiscais) .
		- Considerando que o processo estava pendente de citação válida, foi proposta pela Unidade Técnica (peças 14-16) , com anuência desta representante do Ministério Público de Contas (parecer à peça 17) , e acolhido pelo Acórdão n.º 8.075/2016-TCU-2.ª Câmara (peça 18) , o arquivamento do presente processo, sem o cancelamento da dívida, tendo em vista que o montante do débito, atualizado monetariamente, era inferior ao valor mínimo para a instauração de TCE previsto na Instrução Normativa-TCU n.º 71/2012.
		- A FACI-DF ingressou com embargos de declaração contra o acórdão acima, para ver suprimido dele a expressão 'sem cancelamento da dívida', sob o argumento de que não poderia figurar como devedora, uma vez que não havia sido chamada no processo para apresentar alegações de defesa. Por meio do Acórdão n.º 2.675/2017-TCU-2.ª Câmara (peça 31) , os embargos foram conhecidos e rejeitados no mérito (item 9.1) .
		- No mesmo Acórdão, por economia processual, os embargos de peça 29 foram aproveitados como mera petição e, de ofício, autorizado o desarquivamento do processo (item 9.2) . Os autos foram encaminhados à SecexDesenvolvimento para adoção das medidas pertinentes à análise de mérito (item 9.3) .
		- Em nova instrução (peça 54) , com o reexame da documentação comprobatória da execução físico-financeira do convênio, constatou-se um valor maior de despesas pendentes de esclarecimento, de modo que o novo débito apurado totalizou R$ 81.235,14, correspondente à soma de R$ 75.000,00 da parte não comprovada oriunda da Nota Técnica n.º 24/2014 com R$ 6.235,14 da parcela não devolvida dos rendimentos de aplicação financeira. Na sequência, os responsáveis arrolados no Relatório do Tomador de Contas Especial foram citados pelo débito quantificado na peça 54.
		- O Senhor Manoel Valdeci Machado Elias, vice-presidente da FACI-DF, ingressou com recurso de reconsideração contra a decisão do Acórdão n.º 2.675/2017-TCU-2.ª Câmara de desarquivamento do processo (peça 70) . Requereu, igualmente, sua exclusão do rol de responsáveis e/ou exclusão do débito que lhe foi imputado. Acolhendo proposta da Serur (peças 101-103) , com concordância desta representante do Ministério Público de Contas (parecer à peça 105) , foi prolatado o Acórdão n.º 61/2020-TCU-2.ª Câmara (peça 106) , que recebeu o recurso de reconsideração como mera petição, posto o não cabimento de tal recurso contra decisão que aprecia embargos de declaração, devendo-se aproveitar os elementos da peça recursal como complemento às alegações de defesa.
		- A última instrução de mérito consta da peça 125. Os Senhores José Sobrinho Barros e Jair José da Silveira Júnior e a Federação das Associações Comerciais e Industriais do Distrito Federal permaneceram revéis. As informações trazidas no recurso do Senhor Manoel Valdeci Machado Elias foram aproveitadas na instrução de mérito, não tendo sido acolhidas para elidir o débito imputado.
		- A proposta de mérito da SecexDesenvolvimento é por considerar revéis os responsáveis citados que não compareceram aos autos, julgar irregulares as contas dos quatro responsáveis identificados na TCE, condenando-os, em solidariedade, ao pagamento da quantia de R$ 81.235,14, e aplicar-lhes, individualmente, a multa prevista no art. 57 da Lei n.º 8.443/1992.
5.	Após o desarquivamento do processo, a análise da Unidade Técnica concluiu que os itens abaixo listados da execução do convênio restaram sem esclarecimentos, constituindo-se nas irregularidades que justificaram a citação dos responsáveis pelo débito total de R$ 81.235,14.
a) Despesas constantes nas Notas Fiscais 1304, 1306 e 1276 (peça 11, p. 209, 215 e 243) , que foram glosadas em função da ausência de identificação do responsável pelo recebimento dos serviços;
b) Duplicidade das descrições dos equipamentos locados constantes na Nota Fiscal 631 da empresa JB Serviços Ltda. no valor de R$ 16.000,00 (peça 11, p. 269) e a carta de correção da Nota Fiscal 90 da Holding Sette Blue Ltda. no valor de R$ 9.000,00 (peça 11, p. 275) ;
c) Execução física de 50% da meta prevista para a Nota Fiscal 1228 (peça 11, p. 279) , conforme plano de trabalho atualizado pelo primeiro termo aditivo (peça 1, p.119) , perfazendo um valor a ser devolvido de R$ 5.000,00;
d) Ausência de devolução da diferença entre o rendimento de aplicações financeiras, de R$ 9.267,54 (peça 3, p. 179) e aquele efetivamente restituído, R$ 3.032,40 (peça 11, p. 337) , perfazendo um saldo a devolver de R$ 6.235,14.
6.	As Notas Fiscais 1304, 1306 e 1276 apresentam, respectivamente, os valores de R$ 10.000,00, R$ 10.000,00 e R$ 25.000,00, e foram emitidas pela empresa Grafor - Gráfica e Editora Ltda. - ME. O motivo que levou o tomador de contas a glosar/impugnar as despesas relativas a essas notas fiscais foi a ausência de identificação do responsável pelo recebimento dos serviços a fim de configurar a regular execução dos itens de despesas discriminados nas referidas notas.
7.	Com o cotejo dos documentos do processo (instrução à peça 54) , foram encontradas cartas de correção dessas notas fiscais (peça 11, p. 105, 211 e 239) , com o carimbo que identificava o responsável pelo atesto da regular execução dos serviços. Ao analisar a documentação, a Unidade Instrutiva entendeu que as cartas de correção, de acordo com a legislação do Distrito Federal (local de emissão das notas) , não teriam valor fiscal, não podendo ser aceitas para sanar as pendências encontradas nos respectivos documentos. Mencionou-se, inclusive, deliberação do TCU no sentido de que a carta de correção de Nota Fiscal só pode ser aceita caso haja previsão legal (Acórdão 2637/2011-TCU-Plenário, Rel. Min. André Luís de Carvalho) .
8.	Diverge-se da conclusão da instrução técnica nesse aspecto. Embora a presença do atesto nas notas fiscais seja uma exigência para a escorreita prestação de contas das despesas efetuadas, sua ausência, por si só, não significa ocorrência de dano ao erário no montante dos documentos fiscais. Nesse sentido, recorre-se ao seguinte enunciado da Jurisprudência Selecionada do TCU: 'A ausência de atesto nos documentos fiscais constantes da prestação de contas pode ser considerada falha formal se os elementos apresentados são aptos para comprovar a regularidade dos pagamentos efetuados' (Acórdão 6473/2020-TCU-Primeira Câmara; Rel. Min. Benjamin Zymler) .
9.	Há elementos nos autos que demonstram que os serviços relativos às notas sem atesto foram adequadamente prestados. Consultando o Parecer Técnico UAC n.º 013/2013 (peça 3, pp. 47-59) , obtêm-se as seguintes informações:
	- Em relação à Nota Fiscal 1304, no valor de R$ 10.000,00, referente à produção de 10.000 unidades do Catálogo Comercial do Cruzeiro-Sudoeste-Octogonal, formato 15x21 cm com 64 páginas, consta que (peça 3, p. 51) :
A confirmação de adesão ao catálogo foi realizada por meio de uma pesquisa amostral com 18 empresas que faz parte do catálogo, destas, 100% afirmaram participar do instrumento.
No material entregue como evidência, consta a publicação com projeto gráfico da empresa Grafor Gráfica e Editora LTDA, sendo a mesma que consta na nota fiscal apresentada para o produto.
Realizamos contato telefônico com a empresa Grafor Gráfica e Editora LTDA, confirmando a execução serviço, validando o valor da nota fiscal de acordo com o documento apresentado.
Além de pesquisar o registro das empresas que apresentaram propostas de serviço, junto ao site da receita federal, atestando sua regularidade no período da cotação.
	- Em relação à Nota Fiscal 1306, no valor de R$ 10.000,00, referente à produção do Catálogo Comercial do Guará, formato 15x21 cm com 58 páginas (peça 3, pp. 51-53) :
A confirmação de adesão ao catálogo foi realizada por meio de uma pesquisa amostral com 31 empresas que faz parte do catálogo. Dos pesquisados 60% afirmaram a participação no catálogo e 40% não respondeu a pesquisa (ligações perdidas, ou número inválido) .
No material entregue como evidência de realização do instrumento, consta a publicação com impressão da empresa Grafor Gráfica e Editora, sendo a mesma que consta na nota fiscal apresentada para o Produto.
Realizamos contato telefônico com a empresa Grafor Gráfica e Editora, confirmando a execução do serviço, validando o valor da nota fiscal de acordo com o documento apresentado.
Além de validar o registro das empresas que apresentaram as propostas de serviço, junto ao site da receita federal, atestando sua regularidade no período da cotação.
	- Em relação à Nota Fiscal 1276, no valor de R$ 25.000,00, referente a serviços de arte final e diagramação de 06 catálogos e o livro 'A história quem faz é você' (peça 3, p. 55) :
Realizamos contato telefônico com a empresa Grafor Gráfica e Editora Ltda e a mesma confirmou a execução do serviço, validando o valor da nota fiscal de acordo com o documento apresentado.
O registro das empresas que apresentaram as propostas de serviço foi validado, junto ao site da receita federal, onde se atestou a regularidade fiscal no período da cotação.
10.	Verifica-se, nos trechos acima, que houve execução física dos serviços previstos nas Notas Fiscais 1304, 1306 e 1276, segundo parecer do próprio Sebrae-DF. As inconsistências que levaram o tomador de contas a glosar as despesas relativas aos referidos documentos decorreram da ausência de detalhamentos, como a falta de atesto pelo gestor responsável nas notas fiscais questionadas. No entanto, tal falha pode ser considerada formal, já que a regularidade da prestação dos serviços e dos pagamentos à Grafor - Gráfica e Editora Ltda. - ME está demonstrada em outros elementos constantes nos autos. Não seria razoável imputar débito aos gestores pela simples ausência do atesto no documento fiscal, se, por outros meios, averiguou-se a inocorrência de dano. Considera-se, assim, elidida tal irregularidade, que consistiu em um débito de R$ 45.000,00, independente de se admitir ou não a validade das cartas de correção.
11.	Em relação à duplicidade das descrições dos equipamentos locados na Nota Fiscal 631 e na carta de correção da Nota Fiscal 90, considera-se adequada a imputação de débito aos responsáveis, o que perfaz a quantia de R$ 25.000,00, soma dos valores dos dois documentos. Além da duplicidade, que por si mesma caracteriza indício de dano ao erário, não há indicações de que esses serviços foram executados, conforme os trechos abaixo do Parecer Técnico UAC n.º 013/2013.
		- Em relação à Nota Fiscal 631, no valor de R$ 16.000,00, da empresa JB Serviços Ltda., referente à locação de equipamentos de sonorização e iluminação para 02 (dois) eventos de promoção comercial realizados nas cidades de São Sebastião e Paranoá (peça 3, pp. 55-57) :
			Evento: Natal Premiado da ACIP
	- Ausência de registros fotográficos do evento: Natal Premiado da ACIP.
	- Ausência de informativos e folders do evento.
	Evento: Campanha de Natal da ACISS - 2012
	- Ausência de informativos e folders do evento.
		- Em relação à Nota Fiscal 90, no valor de R$ 9.000,00, da Holding Sette Blue Ltda. - ME, referente à locação de equipamentos para 02 (dois) eventos de promoção comercial (peça 3, p. 57) :
- Ausência de registros fotográficos dos equipamentos utilizados nos 02 (dois) eventos de promoção comercial.
- Equipamentos (microfones, mesas de som e caixas de som) constam na nota fiscal de sonorização e iluminação nº 0631 da empresa JB Serviços Ltda.  
12.	Portanto, consideram-se não justificadas as inconsistências acima relatadas pelo tomador de contas, que motivaram parte do dano objeto da citação dos responsáveis, cabendo-lhes a imputação de débito no valor determinado de R$ 25.000,00, soma das Notas Fiscais 631 e 90.
13.	Em relação à execução física de 50% da meta prevista na Nota Fiscal 1228, conforme plano de trabalho atualizado pelo primeiro termo aditivo, colocamo-nos de acordo com a instrução técnica, no sentido da validação do débito de R$ 5.000,00, uma vez que foram adquiridos apenas 5.000 catálogos comerciais destinados à associação da cidade de São Sebastião, quando o plano de trabalho previa 10.000 catálogos ao custo total de R$ 10.000,00, valor efetivamente pago à empresa contratada. Como o quantitativo entregue foi menor, houve pagamento superestimado por catálogo adquirido.
14.	Em relação à ausência de devolução da diferença entre o rendimento de aplicações financeiras e o valor restituído pela FACI-DF, no montante de R$ 6.235,14, concordamos do mesmo modo que resultou em débito a ser recolhido pelos responsáveis.
15.	Quanto aos responsáveis que devem ter suas contas julgadas irregulares, adere-se às conclusões do tomador de contas e das manifestações técnicas. Os Senhores Jair José da Silveira Júnior e Manoel Valdeci Machado Elias, respectivamente, diretor financeiro adjunto e vice-presidente da FACI-DF, foram os signatários do convênio e do primeiro termo aditivo (peça 1, p. 113 e 121) . Além disso, o primeiro responsável aparece como gestor executivo da entidade e responsável pela execução do convênio nos documentos constantes da peça 11. O Senhor José Sobrinho Barros, presidente da FACI-DF no período em que vigorou o ajuste, possuía atribuição estatutária para administrar os negócios da entidade, o que inclui o convênio em tela. Quanto à FACI-DF, pessoa jurídica privada destinatária da transferência dos recursos, sua responsabilidade advém da Súmula n.º 286/2014 do TCU.
16.	Em face do exposto, em atendimento ao Despacho da peça 128 do eminente Relator, Ministro Augusto Nardes, esta representante do Ministério Público de Contas, com as devidas vênias por divergir parcialmente da SecexDesenvolvimento, propõe que as contas dos Senhores José Sobrinho Barros, Jair José da Silveira Júnior e Manoel Valdeci Machado Elias, e da Federação das Associações Comerciais e Industriais do Distrito Federal, sejam julgadas irregulares, com condenação solidária aos débitos de R$ 30.000,00 (data de ocorrência em 25/5/2012) e de R$ 6.235,14 (data de ocorrência em 28/2/2013) , bem como aplicação individual da multa do art. 57 da Lei n.º 8.443/1992."
	É o relatório.

8.1. Wilson Corrêa de Araújo Neto (17893/OAB-PE) e outros, representando Serviço de Apoio às Micro e Pequenas Empresas do Distrito Federal.

Procuradora-Geral Cristina Machado da Costa e Silva.

TOMADA DE CONTAS ESPECIAL. CONVÊNIO. NÃO COMPROVAÇÃO DA BOA E REGULAR APLICAÇÃO DE PARTE DOS RECURSOS. CITAÇÃO. ACOLHIMENTO PARCIAL DAS ALEGAÇÕES DE UM RESPONSÁVEL. REVELIA DOS DEMAIS RESPONSÁVEIS. CONTAS IRREGULARES. DÉBITO. MULTA.

TOMADA DE CONTAS ESPECIAL (TCE)

Secretaria de Controle Externo do Desenvolvimento Econômico (SecexDesen).

Cuidam os autos de Tomada de Contas Especial (TCE) instaurada pelo Serviço de Apoio às Micro e Pequenas Empresas do Distrito Federal (Sebrae-DF) , na época vinculada à Secretaria de Governo da Presidência da República, em razão da impugnação parcial de despesas com recursos destinados à execução do Convênio 9/2012 celebrado com a Federação das Associações Comerciais e Industriais do Distrito Federal (FACI-DF) .
2.	Referido ajuste teve por objeto "a parceria entre o Sebrae-DF e a FACI-DF, no desenvolvimento das micro e pequenas empresas do setor de indústria, comércio e serviços do Distrito Federal vinculadas à FACI-DF e suas associadas, para promover a competitividade, sustentabilidade e disseminação da cultura do empreendedorismo por intermédio de ações de promoção comercial, catálogos comerciais e da homenagem prestada à empresas e personalidades do meio empresarial que se destacaram ao longo do ano no Distrito Federal com a publicação do livro - A História, quem faz é você - Prêmio Mérito Empreendedor 2012, gerando desta forma a sinergia favorável à interatividade, cooperação e fortalecimento das micro e pequenas empresas dos segmentos mencionados".
3.	Conforme visto no relatório precedente, o motivo para a instauração da presente TCE foi a não comprovação de parte da execução do objeto do convênio, constatada pela ausência de documentos exigidos para a prestação de contas. No âmbito desta Corte de Contas, os itens a seguir listados da execução do Convênio 9/2012 restaram sem esclarecimentos, constituindo-se nas irregularidades que justificaram a citação dos responsáveis pelo débito total de R$ 81.235,14:
3.1.	Despesas constantes nas Notas Fiscais 1304, 1306 e 1276, nos valores de R$ 10.000,00, R$ 10.000,00 e R$ 25.000,00, respectivamente (peça 11, p. 209, 215 e 243) , que foram glosadas em função da ausência de identificação do responsável pelo recebimento dos serviços a fim de configurar a regular execução dos itens de despesas discriminados nas referidas notas;
3.2.	Duplicidade das descrições dos equipamentos locados constantes na Nota Fiscal 631 da empresa JB Serviços Ltda. no valor de R$ 16.000,00 (peça 11, p. 269) e na carta de correção da Nota Fiscal 90 da Holding Sette Blue Ltda. no valor de R$ 9.000,00 (peça 11, p. 275) , e a própria ausência de indicações de que esses serviços foram efetivamente executados, conforme trechos constante do Parecer Técnico referente à Prestação de Contas Final do Convênio 009/2012 - Parecer Técnico UACC n.º 013/2013 (peça 3, p. 55-57) ;
3.3.	Pagamento superestimado pela aquisição de catálogos comerciais destinados à associação da cidade de São Sebastião, uma vez que o plano de trabalho atualizado pelo primeiro termo aditivo previa a entrega de 10.000, ao custo total de R$ 10.000,00, valor efetivamente pago à empresa contratada (peça 1, p.119) , e foram entregues 5.000 catálogos (Nota Fiscal 1228, peça 11, p. 279) , ou seja, a execução de apenas 50% da meta prevista configura débito de R$ 5.000,00;
3.4.	Ausência de devolução da diferença entre o rendimento de aplicações financeiras, de R$ 9.267,54 (peça 3, p. 179) e aquele efetivamente restituído, R$ 3.032,40 (peça 11, p. 337) , perfazendo um saldo a devolver de R$ 6.235,14.
4.	Regularmente citados sobre as mencionadas irregularidades, os responsáveis José Sobrinho Barros, Presidente da FACI-DF quando da vigência do convênio, Jair José da Silveira Júnior, Diretor Financeiro-Adjunto da FACI-DF e signatário do convênio, e a Federação das Associações Comerciais e Industriais do Distrito Federal não apresentaram alegações de defesa, caracterizando revelia.
5.	Embora o responsável Manoel Valdeci Machado Elias, Vice-Presidente da FACI e um dos signatários do Convênio 9/2012, também não tenha apresentado formalmente documento a título de alegações de defesa, aproveitou-se as informações trazidas em seu recurso de peça 70 como elementos para exame de mérito, conforme definido no Acórdão 61/2020-TCU-Segunda Câmara (peça 106) .
6.	Referido acórdão deliberou pelo recebimento da peça apresentada pelo mencionado dirigente como mera petição, aproveitando-se as informações trazidas como elemento de defesa quando do exame de mérito, tendo em conta que somente é cabível recurso de reconsideração contra decisão definitiva em processo de contas (arts. 201, caput e § 2.º, e 285 do Regimento Interno do TCU - RI/TCU) , não sendo cabível contra decisão que aprecia embargos de declaração, bem como determinou o retorno dos autos da TCE à Unidade Técnica para continuidade do exame quanto ao mérito.
7.	Diante dos elementos constantes dos autos, a análise da Secretaria de Controle Externo do Desenvolvimento Econômico (SecexDesenvolvimento) concluiu, em essência, pela revelia dos Srs. José Sobrinho Barros e Jair José da Silveira Júnior, e da Federação das Associações Comerciais e Industriais do DF, pela rejeição das alegações apresentadas pelo Sr. Manoel Valdeci Machado Elias, uma vez improcedentes e incapazes de elidir as irregularidades cometidas, e pela impossibilidade de ser reconhecida a boa-fé dos mencionados responsáveis.
8.	Ao final, propõe unidade técnica especializada, em síntese: i) considerar José Sobrinho Barros, Jair José da Silveira Júnior e a Federação das Associações Comerciais e Industriais do Distrito Federal revéis, para todos os efeitos, dando-se prosseguimento ao processo; ii) julgar irregulares as presentes contas; iii) condenar os responsáveis solidariamente ao pagamento do débito apurados nesta TCE, nos valores de R$ 75.000,00, data de ocorrência em 25/5/2012, e R$ 6.235,14, data de ocorrência em 28/2/2013; e iv) aplicar individualmente aos responsáveis a multa prevista no art. 57 da Lei 8.443/1992.
9.	O Ministério Público junto ao TCU divergiu parcialmente da conclusão da SecexDesenvolvimento, pois entendeu que apesar da presença do atesto nas notas fiscais ser uma exigência para a escorreita prestação de contas das despesas efetuadas, sua ausência, por si só, não significa ocorrência de dano ao erário no montante dos documentos fiscais.
10.	Nesse sentido, o Parquet junto ao TCU recorreu ao enunciado da Jurisprudência Selecionada do TCU oriundo do Acórdão 6473/2020-TCU-Primeira Câmara, da relatoria do eminente Ministro Benjamin Zymler, a seguir reproduzido:
A ausência de atesto nos documentos fiscais constantes da prestação de contas pode ser considerada falha formal se os elementos apresentados são aptos para comprovar a regularidade dos pagamentos efetuados.
11.	Assim, quanto à comprovação dos serviços relativos aos documentos fiscais sem atesto (notas fiscais 1304, 1306 e 1276, nos valores de R$ 10.000,00, R$ 10.000,00 e R$ 25.000,00, respectivamente) , considerou o MPjTCU que há outros elementos constantes dos autos que demonstram que os serviços relativos às referidas notas foram adequadamente prestados.
12.	Ao considerar elidida a irregularidade relativa às mencionadas notas fiscais sem atesto, com o consequente expurgo de seus valores do montante do débito, propõe o representante do MPjTCU a revelia, o julgamento irregular das contas, a condenação em débito solidário pelos valores de R$ 30.000,00 (data de ocorrência em 25/5/2012) e de R$ 6.235,14 (data de ocorrência em 28/2/2013) , e a aplicação individual da multa do art. 57 da Lei 8.443/1992.
13.	Feita essa contextualização, passo ao exame de mérito para acolher e incorporar às minhas razões de decidir os exames realizados pela unidade técnica especializada, acrescidos pela análise do Ministério Público junto ao TCU, em especial quando à redução do montante apurado do débito, sem prejuízo de breves considerações pontuais que faço a seguir.
14.	Tanto a unidade técnica instrutora como o MPjTCU trouxeram em suas manifestações, reproduzidas no relatório precedente, histórico que envolve os presentes autos, do qual destaco a prolação das seguintes deliberações:
14.1.	Acórdão 8075/2016-TCU-Segunda Câmara (peça 18) , que deliberou por arquivar o processo, sem julgamento de mérito, a título de racionalização administrativa e economia processual, sem cancelamento da dívida, cabendo determinações ao órgão credor da dívida para a adoção de medidas complementares a seu cargo, nos termos do art. 93 da Lei 8.443/1992 c/c o art. 213 do Regimento Interno/TCU (RI/TCU) e os arts. 6º, inciso I, 7º, inciso III e 19, caput, da IN-TCU 71/2012;
14.2.	Acórdão 2675/2017-TCU-Segunda Câmara (peça 31) , que conheceu dos embargos de declaração interpostos pela FACI-DF para, no mérito, rejeitá-los e, por economia processual, aproveitar os embargos de peça 29 como mera petição e, de ofício, autorizar o desarquivamento do processo, com amparo nos arts. 21, § 1º, da Lei 8.443/1992, 199, § 3º, e 211, § 2º, do RI/TCU, e 19, § 2º, da Instrução Normativa TCU 71/2012, encaminhando os autos à Unidade Técnica para adoção das medidas pertinentes à análise de mérito;
14.3.	Acórdão 61/2020-TCU-Segunda Câmara (peça 106) , que deliberou pelo recebimento da peça trazida pelo Sr. Manoel Valdeci Machado Elias como mera petição (peça 70) , aproveitando-se as informações trazidas como elemento de defesa quando do exame de mérito, tendo em conta que somente é cabível recurso de reconsideração contra decisão definitiva em processo de contas (arts. 201, caput e § 2.º, e 285 do RI/TCU) , não sendo cabível contra decisão que aprecia embargos de declaração, bem como determinou o retorno dos autos da TCE à Unidade Técnica para continuidade do exame quanto ao mérito.
15.	As análises efetuadas pela SecexDesenvolvimento e pelo MPjTCU são suficientes para alicerçar a adoção das medidas propostas.
16.	De fato, o cerne da questão em análise nestes autos diz respeito às irregularidades que justificaram a citação dos responsáveis pelo débito apurado, no montante de R$ 81.235,14 (vide detalhamento constante do item 3 deste Voto) .
17.	No tocante aos documentos fiscais sem atesto (notas fiscais 1304, 1306 e 1276) , pedindo vênias à unidade técnica, acolho o entendimento manifestado pelo Parquet junto ao TCU. 
18.	Compulsando os elementos constantes dos autos, verifico que as informações contidas no Parecer Técnico UACC n.º 013/2013 (peça 3, p. 47-59) são aptas para demonstrarem que os serviços relativos às referidas notas sem atesto foram adequadamente prestados.
19.	Assim, comprovada, segundo parecer do próprio Sebrae-DF, a regularidade dos pagamentos das notas fiscais 1304, 1306 e 1276, efetuados à conta do convênio em tela, acolho parcialmente as alegações apresentadas pelo responsável Manoel Valdeci Machado Elias (peça 70) e excluo do débito apurado inicialmente os valores de R$ 10.000,00, R$ 10.000,00 e R$ 25.000,00. Por via de consequência, a ausência de ateste pode, no caso vertente, ser considerada falha de menor gravidade, que não compromete a regularidade das despesas relativas às mencionadas notas fiscais.
20.	De fato, não seria razoável imputar débito aos gestores pela simples ausência do atesto no documento fiscal, se, por outros meios, averiguou-se a inocorrência de dano.
21.	Quanto à duplicidade das descrições dos equipamentos locados na Nota Fiscal 631 e na carta de correção da Nota Fiscal 90, no montante de R$ 25.000,00 (soma das mencionadas notas) , uma vez que as inconsistências relatadas pelo tomador de contas, constantes do Parecer Técnico UACC n.º 013/2013, não foram justificadas, e que os elementos constantes dos autos não comprovam que os serviços inerentes a essas notas foram executados, adequada a imputação de débito aos responsáveis.
22.	Em relação à execução física de 50% da meta prevista na Nota Fiscal 1228, conforme plano de trabalho atualizado pelo primeiro termo aditivo (10.000 catálogos ao custo total de R$ 10.000,00) , tendo em vista que foram adquiridos apenas metade dos catálogos comerciais (5.000 exemplares) , o pagamento superestimado pelo catálogo adquirido está caracterizado e, consequentemente, correta a imputação de débito no montante de R$ 5.000,00.
23.	Quanto à última irregularidade, uma vez não comprovada a devolução da diferença entre o rendimento de aplicações financeiras (R$ 9.267,54, peça 3, p. 179) e o valor restituído pela FACI-DF (R$ 3.032,40, peça 11, p. 337) , deve-se imputar débito no valor de R$ 6.235,14.
24.	A ocorrência de revelia e a inexistência, nos autos, de elementos que permitam concluir pela presença de boa-fé ou de outros excludentes de culpabilidade na conduta dos responsáveis, dão ensejo ao julgamento de suas contas como irregulares.
25.	Os fatos relatados também dão suporte à aplicação da multa prevista no art. 57 da Lei 8.443, de 1992.
26.	Por fim, adequado o envio cópia da presente deliberação ao Procurador-Chefe da Procuradoria da República no Distrito Federal, nos termos do § 3º do art. 16 da Lei 8.443/1992, c/c o § 7º do art. 209 do Regimento Interno do TCU, para adoção das medidas cabíveis, e as demais medidas propostas pela SecexDesenvolvimento.
	Ante o exposto, manifesto-me por que este Colegiado aprove a minuta de acórdão que ora submeto à deliberação.	

TCU, Sala das Sessões Ministro Luciano Brandão Alves de Souza, em 14 de setembro de 2021.
Ministro JOÃO AUGUSTO RIBEIRO NARDES
Relator